【裁判字號】    98,簡上,39
【裁判日期】    981111
【裁判案由】    拆屋還地
【裁判全文】
臺灣屏東地方法院民事判決              98年度簡上字第39號
上  訴  人  乙○○
被上訴人    甲○○
上列當事人間請求拆屋還地事件，上訴人對於中華民國98年3 月
26日本院97年度屏簡字第739 號第一審判決提起上訴，本院於民
國98年10月28日言詞辯論終結，判決如下：
    主  文
上訴駁回。
第二審訴訟費用由上訴人負擔。
    事實及理由
一、上訴人方面：
  (一)於原審及本院均主張：坐落屏東縣九如鄉○○段421 地號土
    地（下稱系爭土地）原為上訴人之父親所有，被上訴人之父
    親在如附圖所示斜線部分、面積110 平方公尺之土地上蓋有
    門牌號碼屏東縣九如鄉○○村○○路93號未辦理建物所有權
    第1 次登記之房屋（下稱系爭房屋），嗣由上訴人與其弟即
    訴外人王德盛（已於民國95年3 月13日死亡）因繼承而取得
    系爭土地之所有權，並共同於73年間訴請被上訴人與被上訴
    人之前妻即訴外人潘金燕並母親王黃罔度應將系爭房屋拆除
    返還系爭土地，嗣經本院以73年度訴字第2029號民事判決（
    下稱前案判決）駁回上訴人與其弟之訴訟，並認定系爭土地
    在上訴人繼承之前，已由被上訴人占用30餘年，並由被上訴
    人繳納稅金，而認上訴人之父親默示同意被上訴人以支付稅
    金作為使用系爭土地之對價，而成立租賃關係（下稱系爭租
    約），上訴人既因繼承取得系爭土地所有權，應受系爭租約
    關係之拘束，故判決上訴人敗訴；惟被上訴人自72年起迄今
    ，均未繳納系爭土地之租金，已有2 期租金遲付情事，且未
    依法向政府機關設籍並繳納房屋稅，復未經上訴人同意，竟
    在系爭土地上搭蓋違建物，經屏東縣政府查報列案，故被上
    訴人使用系爭土地並有違反契約之目的，上訴人自有權依據
    土地法第103 條第4 款及第5 款規定終止系爭租約，請求被
    上訴人拆除地上物後交還系爭土地。退步言之，如認上訴人
    無權終止租賃契約，惟系爭土地已由被上訴人使用近一甲子
    ，期間物價飛漲，土地價值提昇，原約定租金已與現實脫離
    ，依民法第442 條規定，考量系爭土地市價、周邊繁榮程度
    ，系爭土地之租金應調整為每年新臺幣（下同）60,000元為
    適當，爰提起本件訴訟，並以起訴狀繕本之送達為終止租賃
    契約之意思表示等語。
  (二)對被上訴人抗辯之陳述：
  1.關於被上訴人爭執其非適格當事人，惟早於前案上訴人對被
    上訴人起訴之時，被上訴人當時並無爭執系爭房屋屬於被上
    訴人父親所留遺產，應認已經協議分割由被上訴人繼承人取
    得所有，被上訴人應有拆除權限。倘若前案確有當事人不適
    格之情形，則前案判決自屬有違誤，故該案所認定系爭租約
    存在之事實，上訴人依法即不受拘束。即系爭租約之當事人
    原為上訴人祖父與被上訴人父親，上訴人祖父死亡後，系爭
    土地由上訴人之父繼承，上訴人父親過世後，由上訴人及弟
    弟繼承，上訴人弟弟過世後，再由上訴人承受；而被上訴人
    父親過世後，其全體繼承人（包含被上訴人及被上訴人之母
    王黃罔度）已協議分割遺產，由被上訴人繼承取得系爭建物
    之所有權。因此，系爭土地之租賃契約當事人現應為上訴人
    及被上訴人，不包括已死亡之王黃罔度及其餘繼承人，而潘
    金燕根本從未取得系爭建物之所有權或事實上之處分權，如
    何成為系爭土地之租賃契約之當事人？前案判決中，上訴人
    誤將潘金燕列為被上訴人，係因上訴人不諳法律，誤以為亦
    應將「當時仍為被上訴人之妻」之潘金燕列為被告，始能合
    法訴請拆屋還地所致，實則，潘金燕部分自始不具當事人適
    格，故本件對被上訴人起訴並無當事人不適格之情形。
  2.又按土地之租賃契約以承租人自行建築房屋使用為目的者，
    當事人雖未明定租賃之期限，惟依契約之目的，探求當事人
    之真意，亦應解為定有租至房屋不堪使用時為止之期限…。
    上訴人於原審曾提出民事追加起訴狀，主張被上訴人已於民
    事答辯狀中自認，系爭建物於40年間起造迄今已逾50年，折
    舊至今已無殘值，應認系爭建物已不堪使用，上訴人自得依
    土地法第103 條第1 款規定請求拆屋還地，原審竟未就此加
    以判斷，其判決當然違背法令。
  3.其次關於不定期債務應於受債權人催告履行後，始發生遲延
    責任。所謂催告為請求給付之意思通知，得以言詞或書面為
    之，最高法院89年度台上字第1482號裁判要旨可資參照。上
    訴人雖於原審言詞辯論期日中自認未曾向被上訴人催告，然
    此係因上訴人不諳法令、不清楚催告之意義及方式所為之錯
    誤陳述。而上訴人於原審主張曾經到被上訴人住所找過被上
    訴人2 次，並以言詞向被上訴人表示其既然長期不繳納租金
    ，即應交還系爭土地，被上訴人對上訴人卻採不理睬之態度
    ，被上訴人對此一事實亦已分別於97年10月31日、11月28日
    言詞辯論期日中自認，而催告既屬意思通知之性質，其效力
    之發生應準用民法關於意思表示之規定，於對話為意思表示
    者，其意思表示，以相對人了解時，發生效力。因此，上訴
    人既曾以言詞向被上訴人表示其既然長期不繳納租金，就應
    該交還系爭土地，解釋上應認上訴人此一意思表示之真意除
    有要求被上訴人交還系爭土地外，同時有催告其繳納租金之
    意，且被上訴人亦已瞭解上訴人之上開意思表示，竟仍不理
    不睬，更無依約繳納租金之誠意，於上訴人起訴後始急忙以
    存證信函附郵政匯票寄出其所謂之租金予上訴人，不僅顯已
    逾越其繳納租金之合理期間，更足認其完全明瞭上訴人所為
    上開意思表示乃向其催繳租金，否則將收回系爭土地之真意
    。是故，依土地法第103 條第4 款規定，應認上訴人有權收
    回系爭土地。
  4.縱上訴人無權收回土地，惟因上訴人於前訴敗訴後，因對土
    地法規不瞭解，不知可逐年調整租金，而今系爭土地之公告
    現值已高於申報地價5 倍以上，上訴人自可參酌依法調高租
    金，而原審判決既認定系爭土地，其公告現值已調高達5 倍
    以上，且附近建物林立，街道整齊，系爭房屋北側面臨8 米
    寬道路，且該道路往西側即可通省道3 號，緊臨國道3 號九
    如交流道，而系爭房屋除供被上訴人自住外，尚有部分空間
    供作家庭燙髮之商業使用等情，自應進一步比較鄰地租金及
    承租人利用該租賃物之經濟價值與所得之利益，以求與應調
    整租金數額達到平衡。惟原審未調查鄰地租金行情，更未考
    量被上訴人及其家屬利用系爭土地所得之利益，即調整每年
    租金為申報地價之8 ％，亦有違誤。按城市地方土地之租金
    ，以不超過土地申報總價額年息10％為限，土地法第97條第
    1 項規定既有明文，故在考量鄰地租金及被上訴人及其家屬
    利用系爭土地所得之利益後，上訴人認為系爭土地之租金應
    先調整至最高限額，始為相當等語。
二、被上訴人於原審及本院則以：
  (一)前案判決已認定兩造間有系爭租約存在，伊並非無權占有系
    爭土地，亦非不繳租金，而是上訴人未曾催討過，伊不知道
    上訴人住居何處，無從繳納之，況其已於97年10月8 日以存
    證信函寄發租金9,050 元給上訴人，嗣後並辦理提存在案，
    是上訴人拒絕受領並非其不願意繳納。又系爭房屋是伊父親
    所建，應由伊及兄弟姊妹所繼承，是上訴人如要終止租賃契
    約，應向伊父親之全體繼承人為之，故上訴人所提本件訴訟
    有當事人不適格之情形。另系爭房屋屋齡已逾50年折舊至今
    已無殘值，當然不需繳納房屋稅，惟此與租賃契約之使用目
    的並無關連。況伊與家屬資力有限亦無恆產，若再提高租金
    ，生活將無以為繼等語。
  (二)對上訴人抗辯之陳述：前案判決已認定兩造有租賃契約存在
    ，被上訴人並非無權占有系爭土地，且非不繳租金，而是上
    訴人未曾來催討過，被上訴人不知上訴人住在那裡無從繳納
    ，況起本件起訴後於97年10月8 日以存證信函寄發租金給付
    9,050 元予上訴人，乃上訴人拒絕受領非不繳納稅金，而上
    訴人亦不曾將稅單交給被上訴人繳納，自73年度起均是上訴
    人自己繳付，此期間上訴人從末向被上訴人索討租金，迄至
    本件訴訟要求拆屋還地，被上訴人認為其意之一也是在要求
    租金，故才提存補交租金。本件以被上訴人支付稅金為對價
    使用系爭土地而成立租賃關係，既以稅金代繳充做租金，該
    稅單之提供成為被上訴人支付租金數額及期限之依據，因此
    上訴人之父親王文名每年會將稅單交給被上訴人繳納，但王
    文名過世後，上訴人繼承系爭土地後為收回土地，除在73年
    向本院提起拆屋還地之訴訟，並且拒絕再提供稅單讓被上訴
    人繳納，且聲明由其自己繳納，從73年起迄至提起本件訴訟
    止，上訴人收到地價稅單後均是自己繳納，未曾向被上訴人
    異議，故上訴人行使債權應依誠信原則，蓋地價稅之稅單上
    訴人應提供給被上訴人為代繳之依據，但從73年起上訴人收
    受稅單後就未曾交給被上訴人，亦未曾告知應代繳事，惟在
    本件訴訟中始主張被上訴人未依約繳交租金要求終止契約，
    有違誠信原則。又承租人租金支付有遲延者，出租人得定相
    當期限催告承租人支付租金，民法第440 條有明文。而上訴
    人自繳地價稅後未曾向被上訴人要求租金，依法其終止並不
    合法，至上訴人曾在5 、6 年前來到被上訴人處所是談買賣
    土地乙事，並未談及租金給付乙事，且上訴人在原審亦自認
    未曾向被上訴人催告給付。退而言之，上訴人應同其兄弟王
    德盛一起向其他承租人為之始生效力，上訴人非僅沒有向被
    上訴人催告，亦未向王黃罔度、潘金燕為任何催告，故其未
    事實上不曾催告被上訴人等語置辯。
三、上訴人於原審聲明：先位聲明：被上訴人應將如附圖所示斜
    線部分面積110 平方公尺之系爭房屋拆除，將系爭土地返還
    上訴人。備位聲明：系爭土地之租金自97年12月20日起應調
    整為每年60,000元。原審判決上訴人先位聲明全部敗訴，備
    位聲明部分勝訴，部分敗訴，上訴人聲明不服提起上訴，並
    於本院聲明：(一)先位聲明1.原判決不利於上訴人及訴訟費用
    負擔部分均廢棄，2.上開廢棄部分，被上訴人應將如附圖所
    示斜線部分面積110 平方公尺之系爭房屋拆除，將系爭土地
    返還上訴人。(二)備位聲明：1.原判決不利於上訴人及訴訟費
    用負擔部分均廢棄，2.上開廢棄部分系爭土地之租金自97年
    12月20日起應調整為每年60,000元。被上訴人於原審聲明：
    上訴人之訴應予駁回。於本院聲明：上訴駁回。
四、下列事項為兩造所不爭執，且經原審及本院會同兩造勘驗現
    場，並囑託屏東縣屏東地政事務所派員實施測量，有土地登
    記第二類謄本、地籍圖謄本、本院73年度訴字第2029號民事
    判決、存證信函、郵政匯票、現況照片、原審及本院勘驗筆
    錄、現況略圖及屏東縣屏東地政事務所複丈成果圖在卷可稽
    （分見原審卷第12至13頁、第29至32之1 頁、第79至86頁、
    本院卷第40至45頁），復經本院調閱97年度存字第1405號提
    存卷審閱無誤。
  (一)對於本院73年度訴字第2029號民事判決不爭執。
  (二)本院73年度訴字第2029號之前案判決理由認定上訴人父親同
    意被上訴人以支付地價稅稅金作為使用系爭土地之對價，而
    與被上訴人成立系爭租約，上訴人因繼承系爭土地成為所有
    權人，應受該租賃關係之拘束。
  (三)兩造之租賃關係性質上為租用基地建築房屋。
  (四)系爭土地現為上訴人單獨所有，位於其上如附圖斜線位置所
    示面積110 平方公尺之系爭房屋，為被上訴人父親所建造，
    被上訴人已居住長逾50年，系爭土地現仍由被上訴人占有中
    。
  (五)被上訴人於72年至本件上訴人起訴前，未支付系爭土地之地
    價稅。
  (六)被上訴人向本院提存所以97年存字第1405號為上訴人辦理提
    存租金9,050 元，用以給付72年至97年之租金，並曾於97年
    10月8日以存證信函通知上訴人，但上訴人尚未領取。
五、本件主要爭執事項有三，茲分述本院見解如下：
  (一)被上訴人主張上訴人提起本件訴訟有當事人不適格之情，惟
    查上訴人前案判訴訟中以被上訴人、被上訴人母親及前妻潘
    金燕為共同被告，而該案中被上訴人之兄王進展係擔任其等
    之訴訟代理人，不論兩造或王進展對於系爭房屋是否不屬於
    被上訴人所有均未爭執，且被上訴人於本院審理中亦自承伊
    父親並未要將系爭房屋分給伊前妻，而伊母親已死亡，其餘
    之兄弟姊妹均各自有屋居住，伊在系爭房屋自出生即居住迄
    今，73年間其兄王進展自己住居屏東不住在系爭房屋內，但
    系爭房屋之地價稅單是伊兄王進展當時持家所繳納之等語（
    見本院卷66至67頁），顯見系爭房屋業已分歸被上訴人所有
    至明，否則在前案審理中，被上訴人自承當時稅金為其兄王
    進展所繳納，但被上訴人之兄長對被上訴人使用系爭房屋並
    未異議可明，業如前述，則上訴人起訴自無庸將被上訴人父
    親全體繼承人列為被上訴人之必要，是本件並無當事人不適
    格之情形，合先敘明。
  (二)上訴人先位之訴依據土地法第103 條第4 款及第5 款規定終
    止系爭租約拆屋還地，有無理由？
  1.上訴人主張被上訴人自72年起迄今，未繳納系爭土地之租金
    ，又系爭房屋未設籍繳納房屋稅，且被上訴人於系爭土地上
    搭蓋違建物，已屬違反系爭租約一節，為被上訴人所否認，
    並以前詞置辯，是本件應予審酌者，即為上訴人終止兩造間
    之租賃契約是否合法？經查：
  (1)按租用建築房屋之基地，非因左列情形之一，不得收回：一
    、契約年限屆滿時。二、承租人以基地供違反法令之使用時
    。三、承租人轉租基地於他人時。四、承租人積欠租金額，
    除以擔保現金抵償外，達二年以上時。五、承租人違反租賃
    契約時，土地法第103 條定有明文。是上訴人終止系爭租約
    租賃契約，自應有該條所定之情形始得為之。次按建築房屋
    基地之出租人，以承租人積欠租金額達2 年以上為原因，終
    止租賃契約，仍應依民法第440 條第1 項規定，定相當期限
    催告承租人支付租金，必承租人於其期限內不為支付者，始
    得終止租賃契約，非謂一有承租人欠租達2 年以上之事實，
    出租人即得隨時終止租賃契約，最高法院著有68年台上字第
    777 號判例可資參照。
  (2)而被上訴人固不否認自73年前案判決後迄至本件起訴前，未
    曾給付上訴人租金之事實，惟上訴人於原審97年11月28日言
    詞辯論期日自認72年迄至本件起訴前，並不曾催告被上訴人
    繳納租金等語（見原審卷第52頁），堪認被上訴人雖有遲付
    2 期以上租金情事，惟上訴人既不曾催告被上訴人支付租金
    ，揆諸上開最高法院判例意旨，上訴人尚無法援引土地法第
    103 條第4 款規定逕為終止兩造間之系爭租約至明。至上訴
    人雖於本院審理中主張因不諳法令、不清楚催告之意義及方
    式故原審所為是錯誤陳述，而更正其陳述為上訴人於原審主
    張曾經到被上訴人住所找過被上訴人2 次，並以言詞向被上
    訴人表示其既然長期不繳納租金，即應交還系爭土地，而被
    上訴人對此一事實亦已分別於97年10月31日、11月28日言詞
    辯論期日中自認，而認已有催告意思通知之性質云云，惟其
    原審既自認不曾催討過租金，且自認地價稅73年迄今均是上
    訴人自己所繳納，上訴人不曾催告之事實不因其未諳法而異
    其解釋，故在本院抗辯曾為催告之詞，核無可採。
  (3)又上訴人主張被上訴人之系爭房屋未設籍繳納房屋稅，有違
    租賃契約之使用目的，且被上訴人在系爭土地上搭蓋違建物
    ，未經上訴人同意，顯有違系爭租約，故得依土地法第103
    條第5 款規定，終止租賃契約云云，惟兩造間系爭約之目的
    ，乃屬租用基地建築房屋，而按土地法第一百零三條第二款
    ，所謂承租人以基地供違反法令之使用時，係指以基地或基
    地一之房屋供違反法令之使用者而言，租用基地建築房屋未
    依建築法領得建築執照，僅屬私有建築違反許可之規定，並
    非以基地或基地上舴房屋供違反法令之使用，自難認為與該
    條款所定之情形相符，最高法院著有41年台上字第95號判例
    可供參考。故系爭房屋縱使不曾辦理建物所有權第1 次登記
    或未領有建築執照之情況，或未繳納房屋稅捐，均非屬於違
    反租賃契約情事。故被上訴人即便確有在系爭土地上搭蓋違
    建物之情節，揆諸上開判例意旨，亦難認被上訴人承租系爭
    房屋有何基地供違反法令之使用，是上訴人主張被上訴人未
    繳納系爭房屋之房屋稅及在系爭土地上搭蓋違建物，構成土
    地法第103 條第5 款之情形，自得逕行終止兩造間之租賃契
    約，核與要件仍屬有間，而無可採。
  (4)上訴人又主張被上訴人已於民事答辯狀中自認，系爭建物於
    40年間起造迄今已逾50年，折舊至今已無殘值，應認系爭建
    物已不堪使用，上訴人自得依土地法第103 條第1 款規定請
    求拆屋還地云云，而按土地之租賃契約，不論係租地後自建
    房屋，或承受前手之房屋後始租用該基地，均係以承租人使
    用其房屋為目的，非有相當之期限不能達其目的，故當事人
    雖未明定租賃之期限，依契約之目的探求當事人之真意，亦
    應解為定有租至房屋不堪使用時為止之期限。所謂不堪使用
    之原因，除因房屋本身材質與結構，在長時間正常使用中，
    產生漸進之耗損毀壞外，尚包括因不可抗力所造成之自然毀
    壞，至不能為通常之使用之情形；否則，在未明定租賃期限
    之租地建屋契約，一旦房屋遭受不可抗力之天災受損，出租
    人將永無收回之期，顯違雙方當事人租地建屋之原始目的而
    有失情理之平，最高法院著有95年度台上字第388 號判決可
    估參考，而查系爭房屋現況為一紅瓦平房，現仍由被上訴人
    之前妻經營家庭美髮，並無傾頹坍塌不堪使用之情形，業經
    本院勘驗現場至為明確，有勘驗筆錄可參，縱使系爭房屋已
    逾房屋使用年限，惟該房屋使用年限係稅捐機關核課房屋稅
    之參考依據而已，參照上述最高法院判決意見，系爭土地上
    之系爭房屋現況仍可使用，自不符合土地法第103 條第1 款
    之情形，故上訴人上開主張尚無可採。
  2.基上，上訴人先位主張以起訴狀繕本為終止兩造間租賃契約
    之意思表示，並請求被上訴人應將系爭房屋拆除，將系爭土
    地返還上訴人，為無理由，應予駁回。原審據此所為駁回先
    位聲明之判決，於法並無違誤，上訴意旨指摘原審此部分判
    決不當，求予廢棄，為無理由，應予駁回。
  (三)備位聲明請求將系爭土地之租金自97年12月20日起應調整為
    每年60,000元部分有無理由？
  1.按租賃物為不動產者，因其價值之昇降，當事人得聲請法院
    增減其租金，民法第442 條前段定有明文。經查，兩造就系
    爭土地存有不定期租賃關係，已如前述。又系爭土地於前案
    判決即73年間之公告現值為每平方公尺600 元，至97年間已
    調高為每平方公尺3,200 元，有屏東縣屏東市地政事務所97
    年12月30日屏所地三字第0970015571號函在卷可稽（見原審
    卷第69至70頁），是系爭土地之公告現值已有變動如上述之
    價格，則上訴人主張系爭土地之租金應予調整，即屬有據而
    有予以重新審酌之必要。
  2.又按土地法第105 條準用同法第97條第1 項規定，城市地方
    土地之租金，以不超過土地申報總價額年息10％為限，所謂
    土地總價額，係以法定地價為準，土地法施行法第25條定有
    明文。而法定地價，依土地法第148 條規定，係土地所有人
    依該法規定所申報之地價。又所謂年息10％為限，乃指基地
    租金最高限額而言，並非必須照申報價額年息10％計算調整
    之。而依民法第442 條規定調整不動產租賃之租金時，除應
    審酌不動產之價值、所處位置及其四周工商業繁榮情形，暨
    與鄰地租金為比較外，更應注意承租人利用該租賃物之經濟
    價值與所得之利益，與應調整租金數額是否平衡，有最高法
    院81年台上字第3062號判決可資參照。而系爭土地之公告現
    值已調高達5 倍以上，且附近建物林立，街道整齊，系爭房
    屋北側面臨8 米寬道路，且該道路往西側即可通省道3 號，
    緊臨國道3 號九如交流道，而系爭房屋除供被上訴人自住外
    ，尚有部分空間供作家庭燙髮之商業使用，業據原審及本院
    勘驗屬實，有勘驗筆錄及現況照片可參（分見原審卷第79至
    86頁、本院卷第40至43頁）。爰審酌被上訴人所使用系爭土
    地之位置係位於一般鄉村區鄉○道路旁，出入方便，交通堪
    稱便利及利用土地尚有作為商業使用，參以目前社會經濟景
    氣非佳等情狀，認本件調整租金於97年起訴時申報地價為每
    平方公尺600 元，有前開地政事務所函文可稽，則系爭土地
    租金調整應以當年度申報地價百分之8 計算為相當；又依上
    開地政事務所函文所示，系爭土地96年迄至97年之申報地價
    均為每平方公尺600 元。據此計算，系爭土地之租金應調整
    為每年5,280 元【計算式：600 ×110 ×8 ％＝5,280 】，
    逾此部分之金額，核屬過高，應予駁回。
  3.從而上訴人備位聲明依據民法第442 條規定，請求將系爭土
    地之租金自97年12月20日起，調整為每年5,280 元，於法核
    屬有據，應予准許，逾此部分之請求，為無理由，應予駁回
    ，原審據此所為部分准許，部分駁回判決，於法並無違誤，
    上訴意旨指摘原審判決不當，求予廢棄，為無理由，應予駁
    回。
六、本件事證已臻明確，兩造其餘攻擊防禦方法及舉證，核與判
    決結果無影響，不另論列，併此敘明。
據上論結，本件上訴為無理由，依民事訴訟法第436 條之1 第3
項、第449 條第1 項、第78條，判決如主文。
中    華    民    國    98    年    11    月    11    日
                  民事第一庭    審判長法  官  孫國禎
                                      法  官  張以岳
                                      法  官  潘  快
以上正本係照原本作成。
本判決不得上訴。
                                      書記官  黃麗燕
中    華    民    國    98    年    11    月    11    日


司法院資訊處製作；財團法人民間司法改革基金會備份。
